【裁判字號】    94,訴,988
【裁判日期】    950410
【裁判案由】    確認債權存在
【裁判全文】
臺灣板橋地方法院民事判決               94年度訴字第988號
原      告  甲○○○
訴訟代理人  劉宇堂律師
被      告  聯德電子股份有限公司
                      之11
法定代理人  丙○○
訴訟代理人  蔡朝安律師
複 代理 人  蔡文玲律師
            張逸婷律師
訴訟代理人  丁○○
                      之11
上列當事人間確認債權存在事件，本院於民國95年3 月27日言詞
辯論終結，判決如下：
    主  文
確認訴外人科立奇企業有限公司對被告有新臺幣貳佰萬元之貨款
債權存在。
訴訟費用由被告負擔。
    事實及理由
一、程序方面：
  (一)本件雖經原告將訴訟告知訴外人科立奇企業有限公司（下稱
    科立奇公司），惟科立奇公司並未依民事訴訟法第59條規定
    以參加書狀表明該條第2 項各款事項，先予指明。
  (二)本件原告即執行債權人因本院94年度執字第16275 號清償票
    款強制執行事件，經第三人即被告聲明異議，否認該案之執
    行債務人科立奇公司對於被告之新臺幣（下同）200 萬元貨
    款債權存在，而提起訴訟。原告顯有即受確認判決之法律上
    利益，自得依民事訴訟法第247 條第1 項規定提起本件確認
    之訴。
  (三)原告於訴狀送達後，將訴之聲明由「確認原告對被告有200
    萬元之債權存在。」變更為「確認科立奇公司對被告有應收
    帳款200 萬元之債權存在。」，屬變更應受判決事項之聲明
    ，核其請求之基礎事實同一，亦不甚礙被告之防禦及訴訟之
    終結，依民事訴訟法第255 條第1 項第2、7款之規定，應予
    准許。
二、原告主張：
  (一)原告與科立奇公司間因本票裁定強制執行（即原告對科立奇
    公司有200 萬元，及自民國94年1 月25日起至清償日止，按
    年息百分之六計算之利息之債權），而由本院以94年度執字
    第16 275號核發執行命令，就科立奇公司對第三人即被告之
    貨款債權於上開200 萬元及利息暨執行費16,000元之範圍內
    予以扣押。嗣經被告以科立奇公司業經解散，且迄未完成對
    帳手續等為由，而提出聲明異議，經執行法院通知原告起訴
    ，原告爰依強制執行法第120 條規定提起本件訴訟。
  (二)本件買賣契約之當事人均設於臺灣，即科立奇公司與被告，
    十多年來雙方口頭（言詞）約定之交易模式（習慣）就是：
    「大陸交貨，臺灣付款」，主要原因是最近幾年臺灣工資高
    漲，為了因應減低人工成本，所以很多企業都到大陸設廠，
    以圖獲利生存，此即科立奇公司與被告在臺灣均無生產工廠
    ，須到大陸東莞、蘇州地區設立工廠之原因，而雙方在大陸
    成立之工廠或公司自然就成為在臺灣的公司的關係企業。因
    此，科立奇公司與被告十多年來都是由在大陸的工廠執行訂
    貨、交貨作業，而將交貨驗收完成後之有關資料各自送回臺
    灣，由設在臺灣的科立奇公司及被告按月進行對帳、付款，
    以完結交易程序。被告自87年10月3日至93年11月1日給付科
    立奇公司計78筆，貨款總金額共約4億5千多萬元。
  (三)本件系爭貨款業已經過對帳，對帳結果於本院另案94年度訴
    字第999 號原告劉芳君、劉政男與被告確認債權存在事件審
    理時第一次言詞辯論期日被告之訴訟代理人丁○○小姐當庭
    自認在案。科立奇公司業與被告完成對帳，被告應給付科立
    奇公司之帳款為38,626,111元，則原告起訴請求確認科立奇
    公司對被告有200 萬元之貨款債權存在以供強制執行即屬正
    確允當。爰依強制執行法第120 條規定提起本訴等語。併為
    聲明：確認科立奇公司對被告有應收帳款200 萬元之債權存
    在。
三、被告則以：
  (一)被告與其位於大陸地區之關係企業即聯德電子（東莞）有限
    公司及聯德電子（蘇州）有限公司（下稱大陸聯德公司）、
    科立奇公司與其於大陸東莞及蘇州所設立之科立奇企業有限
    公司及科立奇電子（蘇州）有限公司（下稱大陸科立奇公司
    ），均具有不同之法人格。系爭買賣乃大陸聯德公司向大陸
    科立奇公司下單，並由大陸科立奇公司出貨予大陸聯德公司
    ，是以買賣契約存在於大陸聯德公司及大陸科立奇公司之間
    。採購單幣別欄註明「NTD 」，僅能證明大陸科立奇公司與
    大陸聯德公司曾約定系爭交易以新臺幣作為給付貨幣，並無
    法證明被告為給付貨款義務人。
  (二)被告與科立奇公司十多年來並無口頭約定交易模式為「大陸
    交貨，臺灣付款」之情事。被告與科立奇公司之間就系爭買
    賣並無任何法律關係。原告主張科立奇公司對被告有貨款債
    權存在，應由原告舉證證明。被告與科立奇公司十多年來之
    交易模式不盡相同，且被告於88年以後匯款予科立奇公司並
    非基於買賣契約。原告並未舉證證明「被告承擔大陸聯德公
    司之貨款給付義務」及「科立奇公司受讓大陸科立奇公司之
    貨款債權」。科立奇公司所稱被告以減少匯兌變動為由要求
    以新臺幣為支付貨幣之說法與事實不符，不足採信。被告於
    94年度執字第16275 號強制執行事件以「尚未完成對帳」聲
    明異議，實係指「大陸聯德公司與大陸科立奇公司尚未完成
    對帳程序」，且被告亦已表明系爭貨款之債權債務關係尚未
    確定。被告提出被證2 乃為證明系爭貨款尚未完成對帳。被
    告尚未與科立奇有限公司完成對帳，原告之主張並非事實。
    被告員工丁○○於本院94年度訴字第999號之陳述僅係描述9
    4年8月2 日當天情況，並無自認科立奇公司對被告有系爭貨
    款債權存在及自認系爭貨款數額之意思。縱認被告員工丁○
    ○於本院94年度訴字第999 號之陳述為自認，惟科立奇公司
    是否與被告完成對帳，依法尚有調查之必要等語，資為抗辯
    。併為答辯聲明：原告之訴駁回。
四、兩造均不爭執之事實：
  (一)原告與科立奇公司間因本票裁定強制執行（即原告對科立奇
    公司有200 萬元，及自94年1 月25日起至清償日止，按年息
    百分之六計算之利息之債權），而由本院以94年度執字第16
    275 號核發執行命令，就科立奇公司對第三人即被告之貨款
    債權於上開200 萬元及利息暨執行費16,000元之範圍內予以
    扣押。嗣經被告以科立奇公司業經解散，且迄未完成對帳手
    續等為由，而提出聲明異議，經執行法院通知原告起訴，原
    告爰依強制執行法第120 條規定提起本件訴訟。
  (二)被告自87年10月3日至93年11月1日給付科立奇公司計78筆，
    貨款總金額共約4億5千多萬元（見本院卷二第71頁）。
五、原告主張：科立奇公司與被告十多年來都是由在大陸的工廠
    執行訂貨、交貨作業，而將交貨驗收完成後之有關資料各自
    送回臺灣，由設在臺灣的科立奇公司及被告按月進行對帳、
    付款，以完結交易程序。科立奇公司業與被告完成對帳，被
    告應給付科立奇公司之帳款為38,626,111元，則原告起訴請
    求確認科立奇公司對被告有200 萬元之貨款債權存在以供強
    制執行即屬正確允當等語。被告則辯稱如上。經查：
  (一)原告與科立奇公司間因本票裁定強制執行（即原告對科立奇
    公司有200 萬元，及自94年1 月25日起至清償日止，按年息
    百分之六計算之利息之債權），而由本院以94年度執字第16
    275 號核發執行命令，就科立奇公司對第三人即被告之貨款
    債權於上開200 萬元及利息暨執行費16,000元之範圍內予以
    扣押。嗣經被告以科立奇公司業經解散，且迄未完成對帳手
    續等為由，而提出聲明異議，經執行法院通知原告起訴，原
    告爰依強制執行法第120 條規定提起本件訴訟。被告自87年
    10月3日至93年11月1日給付科立奇公司計78筆，貨款總金額
    共約4億5千多萬元之事實，為兩造所不爭執（見本院卷二第
    71頁），並有本院民事執行處94年6 月16日板院通94執日字
    第16275 號通知、民事聲明異議狀、被告匯款至科立奇公司
    帳戶明細表及科立奇公司世華聯合商業銀行嘉義分行活期存
    款存摺（見本院卷一第3至5頁、第120至160頁）為證，堪信
    屬實。
  (二)被告於本院94年度執字第16275 號清償票款強制執行事件之
    民事聲明異議狀內載明：「聲明人（即被告）與債務人科立
    奇公司間之貨款債權，因科立奇公司業已完成解散登記在案
    ，科立奇公司迄今尚未與聲明人完成對帳程序，其中相關退
    貨作業及欠款帳目，亦未完成沖帳，聲明人與科立奇公司之
    債權債務關係無法確定。  鈞院所示之執行命令聲明人礙難
    執行。聲明人希債務人科立奇公司出面與聲明人完成相關對
    帳程序，藉以釐清雙方債權債務。」（見本院卷一第4 頁）
    ，顯見被告對於上開強制執行事件並未否認科立奇公司與被
    告間有貨款糾紛存在，惟以雙方尚未完成對帳程序，致雙方
    間之債權債務關係無法確定，而聲明異議。
  (三)本院另案94年度訴字第999 號原告劉芳君、劉政男與被告間
    確認債權存在事件審理時，被告之訴訟代理人丁○○於94年
    8月4日言詞辯論期日陳稱：「經過對帳確認的金額，10月份
    的帳就是科立奇公司陳報的帳沒有錯，如果依照科立奇公司
    陳報過來的是1710萬1107元，另外一筆132 萬4370元，與我
    們公司差距在10元以內，所以科立奇公司以我們公司的帳為
    準。11月份的帳，科立奇公司同意以我們公司的帳目1958萬
    1351 元 為準。93年6 月份的是科立奇公司沒有請款的部分
    ，被告公司會付給科立奇公司61萬9293元。現在只剩下1 月
    份的帳還沒有確定。」等語（見本院卷二第107 至109 頁）
    ，顯見被告就確認93年10、11月科立奇公司對被告之貨款金
    額共為38 00 萬6828元之事實，陳述至為明確，從而被告已
    就確認科立奇公司對被告之貨款金額共為3800萬6828元之事
    實自認無訛。
  (四)被告辯稱：被告與其位於大陸地區之關係企業大陸聯德公司
    、科立奇公司與其位於大陸地區之關係企業大陸科立奇公司
    ，均具有不同之法人格。系爭買賣乃大陸聯德公司向大陸科
    立奇公司下單，並由大陸科立奇公司出貨予大陸聯德公司等
    語，有科立奇公司變更登記事項卡、科立奇東莞公司及科立
    奇蘇州公司出貨單、中華人民共和國海關加工貿易保稅貨物
    深加工結轉申請表、聯德電子 (東莞)有 限公司及聯德電子
     (蘇州)有 限公司營業執照、聯德電子 (蘇州)有 限公司批
    准證書（見本院卷一第18頁、第92至96頁、見本院卷二第17
    6 頁）為證，且採購單記載：「聯德電子股份有限公司／Te
    l ：00-0000-00000 00、Fax ：00-000000 00000 ／採購單
    ／採購單號：DS2-國內采購單／送貨地址：廣東省東筦市石
    碣鎮桔洲第三工業區F 區4 號／採購日期／供應廠商TRS000
    02科立奇企業有限公司廣東省東筦市石碣鎮桔洲第三工業區
    ／幣別：NTD 」（見本院卷一第185 至289 頁），亦為兩造
    所不爭執，應信為真。
  (五)被告自87年10月3日至93年11月1日給付科立奇公司計78筆，
    貨款總金額共約4億5千多萬元之事實，已如前述。矧被告自
    87年10月3日起至93年11月1日止之長達6 年期間，密集多次
    給付科立奇公司如此龐大之貨款金額，應有一定之交易習慣
    ，且被告於本院另案94年度訴字第999 號之上訴審（案號：
    臺灣高等法院94年度上字第923 號）亦自陳，91年以後之交
    易模式（即本件所涉貨款債權之交易模式），由大陸聯德公
    司直接向大陸科立奇公司下單，被告受大陸聯德公司委託付
    款等語（見本院卷二第147至151頁之臺灣高等法院94年度上
    字第923 號民事判決），又徵諸上開採購單上文字字體非以
    大陸地區之簡體字，大多以繁體字為之，且採購單幣別欄為
    「 NTD」等情觀之，則原告主張：科立奇公司與被告間十多
    年之交易習慣係以大陸交貨，臺灣付款等語，應可採信。
  (六)系爭買賣乃大陸聯德公司向大陸科立奇公司下單，並由大陸
    科立奇公司出貨予大陸聯德公司，科立奇公司與被告間之交
    易習慣係以大陸交貨，臺灣付款等情，已如前述，核與受告
    知人科立奇公司法定代理人乙○○於94年12月16日本院言詞
    辯論時所稱：這些交易（指上開採購單之交易）都是大陸聯
    德公司下單，大陸廣東交貨，被告對帳，被告付款，被告在
    臺灣沒有工廠等語相符（見本院卷一第167 頁），顯見被告
    、科立奇公司、大陸聯德公司、大陸科立奇公司等四家公司
    既為關係企業（科立奇公司與大陸科立奇公司之負責人均為
    乙○○，被告與大陸聯德公司之負責人均為丙○○，科立奇
    公司與被告均為臺灣地區之公司，而大陸科立奇公司、大陸
    聯德公司則各為科立奇公司、被告在大陸地區所設立之關係
    企業），其間又具有買賣、採購及出貨之結構存在，是在被
    告未表示終止上開交易慣例前，尚難認定系爭貨款債權與被
    告無涉。
  (七)按當事人於訴訟上所為之自認，於辯論主義所行之範圍內有
    拘束法院之效力，法院自應認當事人自認之事實為真，以之
    為裁判之基礎。當事人合法委任之訴訟代理人，在訴訟上為
    自認，亦與該當事人自身所為者同。又自認之撤銷，除別有
    規定外，以自認人能證明與事實不符或經他造同意者，始得
    為之，民事訴訟法第279條第3項定有明文。故自認人撤銷其
    自認者，除應向法院為撤銷自認之表示外，自須舉證證明其
    自認有與事實不符或經他造同意之事實。查被告之訴訟代理
    人丁○○於94年8月4日本院另案94年度訴字第999 號言詞辯
    論時係確認被告與科立奇公司93年10、11月之貨款金額，尚
    有93年6月、1月份未確認，雖被告之訴訟代理人丁○○於本
    院另案94年重訴字第205號94年8月 2日言詞辯論時陳稱：「
    我們和科立奇公司還沒完成對帳。還要一段時間。我們願意
    跟科立奇公司對帳。」等語，核被告之訴訟代理人丁○○前
    後所言之內容並不衝突，應指對帳未完全完成，並不影響被
    告自認已確認部分即93年10、11月之貨款金額。被告雖辯稱
    ：被告員工丁○○於本院94年度訴字第999 號之陳述僅係描
    述94年8 月2 日當天情況，並無自認科立奇公司對被告有系
    爭貨款債權存在及自認系爭貨款數額之意思等語，惟被告之
    訴訟代理人丁○○自認已確認部分即93年10、11月之貨款金
    額等情，已如前述，被告復未能舉證以實其說，亦未主張並
    舉證被告之訴訟代理人丁○○所為確認貨款金額事實之自認
    ，與事實不符，尚難認已發生撤銷該項自認之效力。
  (八)基上，系爭買賣乃大陸聯德公司向大陸科立奇公司下單，並
    由大陸科立奇公司出貨予大陸聯德公司，科立奇公司與被告
    間之交易習慣係以大陸交貨，臺灣付款。系爭貨款債權經科
    立奇公司與被告對帳結果，93年10月、11月份之貨款金額有
    3800萬6828元。
六、按「第三人依前條第1 項規定聲明異議者，執行法院應通知
    債權人。債權人對於第三人之聲明異議認為不實時，得於收
    受前項通知後10日內向管轄法院提起訴訟，並應向執行法院
    為起訴之證明及將訴訟告知債務人。」，強制執行法第120
    條定有明文。查被告不承認科立奇公司對其有200 萬元貨款
    債權，而對原告聲請執行法院所為強制執行命令聲明異議，
    揆諸上開法條規定，原告自得提起本件確認貨款債權存在之
    訴，以為救濟。
七、從而，原告依強制執行法第120 條之規定，請求確認科立奇
    公司對被告有應收帳款200 萬元之債權存在，為有理由，應
    予准許。
八、本件事證已臻明確，兩造其餘攻擊、防禦方法及舉證，經本
    院審酌後，認對於判決結果均無影響，爰不一一論述，併此
    指明。
據上論結，本件原告之訴為有理由，依民事訴訟法第78條，判決
如主文。
中    華    民    國    95    年    4     月    10    日
                  民事第一庭    法  官  楊千儀
右為正本，係照原本作成。
如對本判決上訴，須於判決送達後20日內向本院提出上訴狀（需
按他造人數附繕本）。
中    華    民    國    95    年    4     月    10    日
                                書記官  簡青根


司法院資訊處製作；財團法人民間司法改革基金會備份。
